【裁判字號】    97,上訴,3177
【裁判日期】    980108
【裁判案由】    偽造文書等
【裁判全文】
臺灣高等法院刑事判決                97年度上訴字第3177號
上  訴  人
即  被  告  甲○○
選任辯護人  鈕則慧律師
            紀亙彥律師
上列上訴人因偽造文書等案件，不服臺灣桃園地方法院96年度訴
字第473 號，中華民國97年4 月14日第一審判決（起訴案號：臺
灣桃園地方法院檢察署95年度偵字第1804號），提起上訴，本院
判決如下：
    主  文
上訴駁回。
    事  實
一、甲○○係址設桃園縣桃園市○○路747 號10樓保誠人壽保險
    股份有限公司（下稱：保誠人壽）金躍通訊處之業務經理，
    其前女友乙○○為保誠人壽之保戶，亦為甲○○之人頭業務
    員，甲○○所招攬之保險業績係掛名為乙○○所攬得，為便
    利甲○○領取上開招攬保險所應得之佣金，雙方遂商議由乙
    ○○提供其在慶豐銀行桃園分行所開設帳戶（帳號：000000
    00000000000 號，下稱慶豐銀行帳戶）之存摺、金融卡交由
    甲○○使用。民國94年7 月間某日，甲○○向乙○○表示保
    誠人壽推出「保戶E 點通」服務，辦理「保戶E 點通」後，
    僅需透過網路，即可進行保單查詢、變更保戶資料、辦理保
    單投資標的之轉換，若附上帳戶存摺影本，更可直接將投資
    型保單贖回時所取得之款項匯入帳戶內及辦理保單借款，極
    具方便性，乙○○乃同意辦理「保戶E 點通」服務。乙○○
    除在「保戶E 點通」申請書（下稱：第一次申請書）上填寫
    要保人姓名、身分證字號、補件聯絡資料、勾選申請項目及
    在被保險人、要保人簽名欄簽名外，並附上乙○○於合作金
    庫所開設帳戶之存摺影本，將上開申請書及存摺影本交予甲
    ○○，以憑向保誠人壽申請開通前揭「保戶E 點通」之各項
    服務功能，惟因該申請書上欠缺被保險人即其子蕭淯靜之簽
    名，致無法完成申請手續，保誠人壽遂將上開應補正之事項
    以內部照會單照會保戶之業務代表及金躍通訊處之主管人員
    ，甲○○接獲上開內部照會單而得知第一次申請書未能通過
    審核後，即要求乙○○重新填寫一份「保戶E 點通」申請書
    （下稱：第二次申請書）。乙○○因認第一次申請書係欠缺
    蕭淯靜之簽名，遂仿第一次申請書之填寫方式，在第二次申
    請書上填寫要保人姓名、身分證字號、補件聯絡資料、勾選
    申請項目及在被保險人、要保人簽名欄簽名，僅在被保險人
    姓名欄上另補充蕭淯靜之簽名，至密碼函寄送地址及匯款帳
    戶二欄則與第一次申請時相同，均保持空白，亦未再附上任
    何帳戶存摺影本，並於填妥第二次申請書後將該申請書交予
    甲○○。詎甲○○因見第二次申請書上並未填寫匯款帳戶及
    密碼函寄送地址，認有機可乘，竟萌生侵占密碼函及冒用乙
    ○○「保戶E 點通」之代號、密碼向保誠人壽詐取借款之念
    ，遂先命不知情之助理呂宜倩在第二次申請書之密碼函寄送
    地址欄填寫郵寄至保單號碼00000000之收費地址（即上開金
    躍通訊處地址），及在匯款帳戶欄填載慶豐銀行帳戶資料，
    甲○○再將慶豐銀行帳戶存摺影本連同第二次申請書一併寄
    至保誠人壽。俟上開第二次申請書經保誠人壽審核通過，保
    誠人壽乃將乙○○「保戶E 點通」之密碼函寄送至金躍通訊
    處之地址，由金躍通訊處不知情之助理柯佳寧領取後再交予
    甲○○持有，甲○○收受該密碼函後竟未轉交予乙○○，反
    基於意圖為自己不法所有之侵占犯意，將該密碼函據為己有
    ，並基於偽造準私文書復持以行使及意圖為自己不法所有之
    詐欺取財概括犯意，未經乙○○之同意，即擅自在不詳處所
    以電腦網路上網，利用密碼函所載之代號、密碼，連續於附
    表一所示時間登入「保戶E 點通」服務網頁，冒用乙○○之
    名義在申請保單借款之網頁上偽造欲以如附表一所示之保單
    向保誠人壽借用如附表一所示金額之電磁記錄後上傳行使，
    表示乙○○向保誠人壽申請以保單借款之意思，致保誠人壽
    因此陷於錯誤，認係乙○○本人申請借款，而同意核貸款項
    予乙○○，並於如附表二所示之時間匯款如附表二所示之金
    額至上開慶豐銀行帳戶內，各該款項旋遭甲○○以金融卡分
    次提領一空，甲○○除因此詐得由保誠人壽匯入慶豐銀行帳
    戶內共計新臺幣四十五萬六千元之款項外，其偽造電磁記錄
    並加以行使之行為並足生損害於乙○○及保誠人壽對線上保
    單借款審核之正確性。嗣乙○○因遲未取得密碼函，且於向
    慶豐銀行查詢某筆蛋糕粉交易之匯款紀錄時，發現多筆由保
    誠人壽匯入之不詳款項，經向保誠人壽查證後始發現代號、
    密碼遭甲○○盜用辦理保單借款。
二、案經乙○○訴請臺灣桃園地方法院檢察署檢察官偵查起訴。
    理  由
一、訊據被告甲○○除辯稱：以乙○○「保戶E 點通」之帳戶、
    密碼上網申請保單借款等事項均係得乙○○之同意外，對於
    其他事實則均坦承不諱，並經證人乙○○及「保戶E 點通」
    之承辦人梁雅玲於原審審理時具結證述綦詳，且有普通郵件
    收發登記簿、「保戶E 點通」第一次、第二次申請書、慶豐
    銀行帳戶存摺影本、合作金庫帳戶存摺影本、保單借款交易
    明細表、慶豐銀行帳戶交易明細表、電子服務申請照會單、
    乙○○以電話向保誠人壽查詢之照會資料及提款機監視器翻
    拍照片等物件在卷可考（被告爭執乙○○於警、偵訊之審判
    外陳述，及轉帳授權申請約定書等書證，均無證據能力部分
    ，本院均未採為認定事實之基礎）。
二、被告雖以前詞置辯，但查：
  (一)證人乙○○於原審已具結證述並未授權被告得上網以「保戶
    E 點通」申請保單借款等語；於本院復證稱若有授權被告可
    以自由使用帳戶來提領金額，則應該像之前曾經同意被告去
    貸款，但是到櫃台親自去辦理一般等語（本院97年11月6 日
    審判筆錄）。被告所辯已得乙○○之同意云云，尚難遽予採
    信。
  (二)乙○○於94年7 月21日填寫第一次申請書時，係附上其本身
    實際使用之合作金庫帳戶存摺，有保誠人壽函覆乙○○第一
    次申請書之存摺影本資料可稽（原審卷一第45頁），由此情
    形觀之，乙○○辦理「保戶E 點通」服務之真意，顯係欲將
    投資型保單贖回時所取回之款項匯入上開合作金庫帳戶內以
    利供己運用，其縱有意向保誠人壽辦理保單借款，所借得之
    款項亦將撥入其所使用之合作金庫帳戶內，而無遭他人領取
    使用之虞，堪認乙○○證稱其辦理「保戶E 點通」之目的並
    非欲提供予被告辦理保單借款之證詞非虛。再者，乙○○若
    同意被告以保單借款，自可仿先前之例至保誠人壽櫃台辦理
    即可，而無先申請「保戶E 點通」，再同意借款之必要；且
    被告若確已得乙○○之同意以「保戶E 點通」申請保單借款
    ，其大可要求乙○○於第一次申請時即以所持有之慶豐銀行
    帳戶作為「保戶E 點通」之匯款帳戶，屆時被告若以上開「
    保戶E 點通」之服務申請保單借款成功，款項可直接匯入被
    告所持用之慶豐銀行帳戶內，再由被告自行以金融卡自慶豐
    銀行帳戶內提領使用，豈有捨此便利途徑，反選擇將保單借
    款之款項匯入乙○○所使用之合作金庫帳戶後，再由乙○○
    提領轉交被告之繁複程序之理。稽上各端，乙○○證述之內
    容與常情事理並無相悖之處，反觀被告之辯解則與一般經驗
    法則及論理法則明顯不符，是乙○○之證詞當較被告之辯解
    為可採。
  (三)再第二次申請書之匯款帳戶欄雖記載為慶豐銀行帳戶，並附
    上慶豐銀行帳戶存摺影本，惟由證人乙○○於原審審理時證
    稱：我並未於第二次申請書上填載匯款帳戶，亦未附上任何
    存摺影本資料，我不可能填慶豐銀行帳戶，因為款項會被被
    告領走等語觀之（見原審卷二第7 至10頁），被告辯稱：因
    乙○○說若用合作金庫帳戶她還要領給我，所以叫我用慶豐
    銀行帳戶云云，顯與乙○○證述之內容不符，且果如此，則
    乙○○於第一次申請書上附慶豐銀行帳戶即可，被告所辯自
    難採信。且被告既自承：第二次申請書上之匯款帳戶欄係其
    請助理呂宜倩所填寫，慶豐銀行帳戶之存摺、提款卡都放在
    我這裡等語（見偵字第1804號卷第7 頁），堪認乙○○確未
    於第二次申請書上填寫匯款帳戶，慶豐銀行帳戶之存摺、金
    融卡等物品亦確由被告所持有無訛，自難僅憑第二次申請書
    上之匯款帳戶欄記載慶豐銀行帳戶，且附有慶豐銀行帳戶存
    摺影本，即遽認乙○○有意以慶豐銀行帳戶為「保戶E 點通
    」服務之匯款帳戶。另參酌證人梁雅玲於原審證稱：因第一
    次申請與第二次申請之匯款帳戶不同，所以我們要確認保戶
    要用哪一個帳戶，我們會跟業代聯絡，但本件是跟哪一個業
    代聯絡，我忘記了，不知道是經由助理那邊回覆過來的還是
    怎樣，我無法確認當時我所通知有關更改帳戶這個事項的通
    知對象究竟是誰等語（見原審卷二第49、50、52、53頁），
    及被告於原審審理時供稱：有關變更匯款帳戶之事項，梁雅
    玲可能是跟助理說，但助理有沒有跟乙○○說我就不清楚了
    ，不過助理一定會跟我說等語（見原審卷二第57頁），亦無
    證據證明乙○○已知悉第二次申請「保戶E 點通」服務時已
    變更匯款帳戶為慶豐銀行帳戶，並曾對此變更匯款帳戶一事
    進行確認。
  (四)此外，被告曾於94年7 月28日晚間11時30分許，在桃園市○
    ○路與延平路口毆打乙○○，致乙○○受有右小腿瘀挫傷、
    左踝及足瘀挫傷併左大腳趾骨折、左小腿挫傷及右側頭部皮
    下血腫8 乘4 公分之傷害等情，有原審95年度桃簡字第10號
    第一審刑事簡易判決、95年度簡上字第277 號第二審確定判
    決及本院被告前案紀錄表各1 份在卷可考，足徵乙○○於94
    年7 月28日確曾遭被告毆打成傷且傷勢非輕。衡諸常情，乙
    ○○於遭被告毆打後，必然將被告視為毒蛇猛獸，避之唯恐
    不及，豈有於94年7 月28日遭被告無情之毆打後，仍同意被
    告自94年8 月17日起至同年月23日止，利用「保戶E 點通」
    服務辦理保單借款，並讓借得之款項匯入被告可隨時提領之
    慶豐銀行帳戶內之理，益徵乙○○證稱其並未同意被告利用
    「保戶E 點通」之帳戶、密碼上網進行保單借款之證詞，顯
    較被告所稱其係得乙○○之同意始進行保單借款之辯詞為可
    採。被告對此於本院雖辯稱乙○○係於被打之前即已同意云
    云，惟依常理，乙○○與被告同居並育有子女，其遭被告毆
    打之後，猶提出告訴表示積極追究被告刑責之意，則其先前
    果有同意以保單借款，自當會立即向保誠人壽表示終止同意
    之意，但本件並查無此情事，自難認乙○○於事前知情並同
    意被告以保單借款。
  (五)至被告雖另辯稱其係因家庭生活之所需而為保單借款，屬日
    常家務之代理云云。惟被告與乙○○間並無法律上之夫妻關
    係，此為被告與乙○○所一致陳明，難認被告有何日常家務
    之代理權，且保單借款事涉個人信用及財物等重要事項，顯
    非日常家務代理之範疇，被告此部分辯解亦無足採。
  (六)被告又以乙○○曾擔任保誠人壽業務主任，對保險知識高於
    一般人，「保戶E 點通」申請書已載有服務範圍包括保單借
    款項目，其自不能諉為不知等語辯解。查乙○○固曾於89年
    12月20日起至90年6 月30日止擔任保誠人壽公司業務主任，
    有該公司97年9 月9 日保誠董字第970453號函覆本院在卷（
    本院卷第49頁），惟被告於偵查中已自承乙○○是其保險業
    務招攬之人頭戶，則被告招攬之保險業績掛於乙○○名下，
    並使乙○○因而得晉升主任，尚難遽此推論乙○○對保險業
    務必然專精；且懂保險知識與其是否同意被告以保單借款係
    屬二事，自難執為有利於被告之證明
三、綜上所述，被告所辯顯屬卸責之飾詞，不足採信，本件事證
    已經明確，被告之犯行堪予認定，應依法論科。
四、新舊法比較：
    被告行為後，刑法於94年1 月7 日修正，於94年2 月2 日公
    布，並於95年7 月1 日施行。按行為後法律有變更者，適用
    行為時之法律。但行為後之法律有利於行為人者，適用最有
    利於行為人之法律，刑法第2 條第1 項定有明文（刑法第2
    條係規範行為後法律變更所生新舊法律比較適用之準據法，
    是刑法第2 條本身雖經修正，但該條文既屬適用法律之準據
    法，本身尚無比較新舊法之問題，應逕適用裁判時之刑法第
    2 條規定以決定適用之刑罰法律）。又比較時應就罪刑有關
    之共犯、未遂犯、想像競合犯、牽連犯、連續犯、結合犯，
    以及累犯加重、自首減輕暨其他法定加減（如身分加減）與
    加減例等一切規定，綜其全部罪刑之結果而為比較（最高法
    院95年第8 次刑事庭會議決議參照）。
  (一)被告行為時，關於罰金之最低額，修正前刑法第33條第5 款
    規定：「罰金：（銀元）一元以上。」，經依現行法規所定
    貨幣單位折算新臺幣條例第2 條規定折算後，上開罰金刑之
    最低數額為新臺幣3 元。而修正後刑法第33條第5款 則規定
    ：「罰金：新臺幣一千元以上，以百元計算之」，即修正後
    之罰金刑最低數額，已提高為新臺幣1 千元，比較新舊法適
    用結果，此部分以被告行為時之舊法較有利於被告。
  (二)刑法第55條後段關於牽連犯規定，修正後刑法第55條後段業
    已刪除，如依修正前刑法第55條後段，行為人犯一罪而方法
    或結果之行為犯他罪名者，從一重處斷，依新刑法規定則分
    論併罰之。經新舊法比較結果，自以適用修正前之刑法第55
    條後段較有利於被告，而應適用修正前該條規定。
  (三)刑法第56條關於連續犯規定，修正後刑法第56條業已刪除，
    如依修正前刑法第56條，行為人連續數行為而犯同一之罪名
    者，以一罪論，但得加重其刑至二分之一，依新刑法規定則
    一罪一罰。經新舊法比較結果，自以適用修正前之刑法第56
    條較有利於被告，而應適用修正前該條規定。
  (四)綜合上述各條文修正前、後之比較，揆諸前揭最高法院決議
    及修正後刑法第二條第一項前段、後段規定之「從舊、從輕
    」原則，自應適用被告行為時之法律，即修正前刑法之相關
    規定，予以論處。
  (五)至有關罰金刑之幣別及其提高標準之準據亦經修正，修正前
    刑法分則各條文所定之罰金刑，其幣別原為「銀元」，又倘
    非屬72年6 月26日至94年1 月7 日間新增或修正之條文，所
    定罰金數額並依罰金罰鍰提高標準條例第1 條前段規定提高
    為十倍，而依95年6 月14日修正公布、同年7 月1 日施行之
    中華民國刑法施行法第1 條之1 規定：「中華民國九十四年
    一月七日刑法修正施行後，刑法分則編所定罰金之貨幣單位
    為新臺幣。九十四年一月七日刑法修正時，刑法分則編未修
    正之條文定有罰金者，自九十四年一月七日刑法修正施行後
    ，就其所定數額提高為三十倍。但七十二年六月二十六日至
    九十四年一月七日新增或修正之條文，就其所定數額提高為
    三倍。」。因修正前、後有關罰金刑部分之處罰輕重相同，
    並未影響國家刑罰權之範圍，僅屬法律之修正而非屬法律有
    變更，應依一般法律適用原則，適用裁判時法。
五、按在紙上之文字、符號、圖畫、照像，依習慣或特約，或電
    磁記錄藉電腦之處理所顯示之影像或符號，足以表示其用意
    之證明者，均以文書論，刑法第220 條定有明文。查被告利
    用電腦設備連上保誠人壽「保戶E 點通」之網頁，冒用乙○
    ○名義輸入電磁記錄向保誠人壽申請保單借款，該電磁紀錄
    顯然具有保單借款申請書之性質，自屬刑法第220 條所定以
    文書論之準私文書。又為他人處理事務之人所為之侵占，為
    特殊之背信行為，故侵占罪成立時，雖其行為合於背信罪之
    構成要件，亦當論以侵占罪，而不應論以背信罪（最高法院
    27年滬上字第72號號判例要旨參照）。核被告所為，係犯刑
    法第335 條第1 項之侵占罪、第216 條、第210 條、第220
    條之行使偽造準私文書罪及第339 條第1 項之詐欺取財罪。
    起訴書認被告受託辦理「保戶E 點通」而違背其任務侵占密
    碼函之犯行應論以背信罪，容有未合，惟其基本事實同一，
    本院自應予審理，並變更其起訴法條。被告偽造準私文書之
    低度行為，為行使之高度行為所吸收，不另論罪。其先後多
    次行使偽造準私文書及詐欺取財等犯行，均時間緊接，且各
    觸犯構成要件相同之罪名，顯係各出於概括犯意反覆為之，
    均為連續犯，應各依修正前刑法第56條之規定論以一罪，並
    均加重其刑。被告所犯侵占、行使偽造準私文書及詐欺取財
    等罪間，有方法、目的之牽連關係，應依修正前刑法第55條
    之規定，從一重之行使偽造準私文書罪處斷。被告向保誠人
    壽詐取借款之犯行，雖未據檢察官提起公訴，因此部分之犯
    行與行使偽造準私文書罪及侵占上開密碼函等犯行間，有修
    正前刑法牽連犯之裁判上一罪關係，自為起訴效力所及，本
    院應併予審判。
六、原審因依刑事訴訟法第299 條第1 項前段、第300 條，刑法
    第2 條第1 項前段、第216 條、第210 條、第220 條、第
    335 條第1 項、第339 條第1 項，修正前刑法第56條、第55
    條、第41條第1 項前段，刑法施行法第1 條之1 第1 項、第
    2 項前段，中華民國九十六年罪犯減刑條例第2 條第1 項第
    3 款、第7 條、第9 條，修正前罰金罰鍰提高標準條例第2
    條，並審酌被告犯罪之動機、目的、手段、對保誠人壽及乙
    ○○所生之危害程度，兼衡其所詐得款項之金額頗高，及其
    犯後否認犯行，態度欠佳等一切情狀，量處其有期徒刑八月
    ，並因被告犯罪時間係在96年4 月24日以前，併依中華民國
    九十六年罪犯減刑條例規定減為有期徒刑四月，再就易科罰
    金之標準為新舊法比較後，適用修正前刑法第41條第1 項前
    段規定，就被告所減得之刑諭知易科罰金之折算標準，其認
    事用法並無違誤，量刑亦稱妥適。被告上訴仍執陳詞否認犯
    行，核無理由，應予駁回。
據上論斷，應依刑事訴訟法第368 條，判決如主文。
本案經檢察官孫冀薇到庭執行職務。
中    華    民    國    98    年    1     月     8    日
            刑事第十五庭  審判長法  官  吳昭瑩
                                法  官  蘇隆惠
                                法  官  李正紀
以上正本證明與原本無異。
如不服本判決，應於收受送達後10日內向本院提出上訴書狀，其
未敘述上訴之理由者並得於提起上訴後10日內向本院補提理由書
（均須按他造當事人之人數附繕本）「切勿逕送上級法院」。
                                書記官  鄭信昱
中    華    民    國    98    年    1     月    8     日
附表一：
┌─┬──────┬───────────┬──────┬────┐
│編│登入「保戶E │冒用乙○○名義借款之保│借款金額（新│申請序號│
│號│點通」之時間│單號碼                │臺幣）      │        │
├─┼──────┼───────────┼──────┼────┤
│1 │94年8 月17日│00000000              │十萬元      │47476   │
├─┼──────┼───────────┼──────┼────┤
│2 │94年8 月18日│00000000              │十萬元      │47713   │
├─┼──────┼───────────┼──────┼────┤
│3 │94年8 月19日│00000000              │三萬元      │48000   │
├─┼──────┼───────────┼──────┼────┤
│4 │94年8 月19日│00000000              │七萬元      │48001   │
├─┼──────┼───────────┼──────┼────┤
│5 │94年8 月20日│00000000              │六萬七千元  │48299   │
├─┼──────┼───────────┼──────┼────┤
│6 │94年8 月20日│00000000              │三萬三千元  │48300   │
├─┼──────┼───────────┼──────┼────┤
│7 │94年8 月23日│00000000              │三千元      │48910   │
├─┼──────┼───────────┼──────┼────┤
│8 │94年8 月23日│00000000              │五萬三千元  │48911   │
└─┴──────┴───────────┴──────┴────┘
附表二：
┌─┬──────┬───────────┐
│編│匯款時間    │匯款金額（新臺幣）    │
│號│            │                      │
├─┼──────┼───────────┤
│1 │94年8 月18日│十萬元                │
├─┼──────┼───────────┤
│2 │94年8 月18日│十萬元                │
├─┼──────┼───────────┤
│3 │94年8 月19日│十萬元                │
├─┼──────┼───────────┤
│4 │94年8 月22日│十萬元                │
├─┼──────┼───────────┤
│5 │94年8 月23日│五萬六千元            │
└─┴──────┴───────────┘
本案論罪科刑主要法條：
中華民國刑法第216條
（行使偽造變造或登載不實之文書罪）
行使第 210 條至第 215 條之文書者，依偽造、變造文書或登載
不實事項或使登載不實事項之規定處斷。
中華民國刑法第335條
（普通侵占罪）
意圖為自己或第三人不法之所有，而侵占自己持有他人之物者，
處 5 年以下有期徒刑、拘役或科或併科 1 千元以下罰金。
前項之未遂犯罰之。
中華民國刑法第339條
（普通詐欺罪）
意圖為自己或第三人不法之所有，以詐術使人將本人或第三人之
物交付者，處5 年以下有期徒刑、拘役或科或併科1 千元以下罰
金。
以前項方法得財產上不法之利益或使第三人得之者，亦同。
前二項之未遂犯罰之。


司法院資訊處製作；財團法人民間司法改革基金會備份。
